【裁判字號】    89,上更(二),45
【裁判日期】    890229
【裁判案由】    妨害自由
【裁判全文】
臺灣高等法院臺中分院刑事判決              民國八十九年度上更(二)字第四十五號
    上  訴  人  台灣台中地方法院檢察署檢察官
    被      告  丁○○
右上訴人因被告妨害自由案件，不服台灣台中地方法院中華民國八十五年六月十九日
第一審判決（民國八十五年度訴字第一○○五號，起訴案號：台灣台中地方法院檢察
署民國八十四年度偵字第一八四四五號），提起上訴，經判決後，由最高法院第二次
發回更審，本院判決如左：
    主      文
原判決撤銷。
丁○○共同連續以脅迫妨害人行使權利，處有期徒刑陸月，如易科罰金以佰元折算
壹日。
    事      實
一、丁○○於民國（下同）八十四年七月間因違反麻醉藥品管理條例案件，經台灣台
    中地方法院於八十五年三月二十八日以八十五年度易字第六七七號判處有期徒刑
    三月，如易科罰金以三百元折算一日。於八十五年五月九日確定，並於八十五年
    八月十九日易科罰金執行完畢，惟丁○○因其前曾向地下錢莊借錢，由自稱「黃
    先生」之不詳姓名之成年男子允諾願為其處理債務，惟以丁○○必須為該「黃先
    生」催討重利債務為交換之條件，丁○○遂基於概括之犯意，與年籍不詳，約三
    十歲綽號「小梁」之成年男子基於共同之犯意聯絡，先於八十四年九月四日中午
    十二時許，與「小梁」同至彰化市○○○路一七二巷十六之七號乙○○住處，欲
    向乙○○催討積欠「黃先生」借款新台幣（下同）五萬元及十天為一期利息二萬
    元之重利債務，適乙○○不在，「小梁」及丁○○即以「找不到你媽，你會有事
    情」等語恐嚇乙○○之子張家豪，致使張家豪心生畏懼，致生危害於安全。嗣又
    與「黃先生」基於共同之犯意聯絡，於同年月十一日下午五時許，丁○○復與「
    黃先生」同至上址向乙○○催討債務，乙○○仍不在，渠等二人竟強行取走張家
    豪學生證，又對當時在場之張家豪、甲○○、鍾美蘭三人，同時施予恐嚇稱：錢
    不還三人都會有事情等語，致使張家豪、鍾美蘭、甲○○等三人心生恐懼，亦致
    生危害於安全。嗣丁○○與「黃先生」又於同年十月八日晚上十一時許，在臺中
    市○○路與大雅路口白雪舞廳旁男女精品飾品攤位，尋獲乙○○、甲○○二人，
    即復行召集另外三名不詳姓名之成年男子基於共同之犯意聯絡，向乙○○恐嚇稱
    ：要將攤位收起來跟渠等走，否則要砸攤位，要用手銬銬乙○○諸語，致使乙○○心生畏怖，致生危害於安全，復以牽連犯意以脅迫方法取走乙○○所有牌照號
    碼000－0000號之自用小客車、行動電話一支及現金新台幣（下同）五千
    餘元等物品，作為抵押乙○○積欠前開重利債務，妨害乙○○對於前開物品之行
    使權利，「黃先生」又命丁○○陪同乙○○、甲○○等二人另搭乘計程車回乙○○彰化市上開住處，由丁○○看守住乙○○、甲○○等二人，丁○○並同時向彼
    等二人恫嚇稱：未得其同意不得出門，否則即對張家豪不利等語，致使彼等二人
    心生畏懼，丁○○又命乙○○、甲○○等二人上樓，丁○○一人於該址一樓看守
    ，俟「黃先生」於次日（即八十四年十月九日）前來處理積欠重利債務，迨翌日
    上午九時許，甲○○趁丁○○在一樓沙發椅睡著之際，逃離現場，並向法務部調
    查局彰化縣調查站及彰化縣警察局彰化分局報案，而於同日上午十一時三十分許
    ，在上址查獲丁○○，並當場扣得乙○○所有之行動電話二支、土黃色皮包一個
    及甲○○所有之筆記簿一本等物。
二、案經被害人乙○○訴由彰化縣警察局彰化分局報請台灣彰化地方法院檢察署呈請
    台灣高等法院台中分院檢察署核轉台灣台中地方法院檢察署檢察官偵查起訴。
    理      由
一、訊據被告丁○○（以下稱被告）對於其曾於八十四年九月四日中午十二時許與綽
    號「小梁」之人，八十四年九月十一日下午五時許有與「黃先生」同往告訴人乙○○家中，欲向乙○○討債未遇，及於八十四年十月八日晚上十一時許，在台中
    市○○路、大雅路口尋獲乙○○，由「黃先生」將乙○○之自小客車及行動電話
    取走，「黃先生」要其與乙○○、甲○○等二人另搭乘計程車一起回彰化市乙○○住處及其在乙○○住處一樓沙發上睡覺遭警查獲等情，雖均供承不諱，惟矢口
    否認有恐嚇及重利等犯行，辯稱：渠未出言恐嚇乙○○等人，亦未妨害乙○○、
    甲○○之行動自由，且拿走乙○○之東西，也是「黃先生」，與渠無關，渠只是
    隨同前往而已等語。然查前揭被告受「黃先生」之囑，先後與綽號「小梁」、「
    黃先生」前往乙○○彰化市住處，向告訴人乙○○追討欠款，如何出言恐嚇乙○○之子張家豪，如何強行搶走張家豪之學生證，如何對張家豪、甲○○、鍾美蘭
    等人出言恐嚇，致使彼等心生畏懼，如何於台中市○○路、大雅路口乙○○之精
    品飾品攤位處，向乙○○逼債，如何強行將乙○○之自小客車開走，行動電話取
    走，妨害乙○○之行使權利，及被告如何受命於「黃先生」，將乙○○及甲○○
    押回乙○○彰化市家中，並恐嚇乙○○、甲○○二人不離開，否則即對張家豪不
    利等情，業據乙○○於警訊陳稱：「據我姊夫甲○○告之，於八十四年九月四日
    中午十二時許，有位丁○○（經現場指證無訛）與另一不詳姓名男子二人至彰化
    市○○○路一七二巷十六之七號住處，欲向我逼債，恰巧我不在家，丁○○等二
    人即強行進屋直闖二樓，且限制房客鍾美蘭之自由，惡形惡狀，致姊夫等人心生
    畏懼，不知所措。於八十四年九月十一日十三時四十五分：：：未料，渠等竟於
    同日下午五時許復派丁○○及另一不詳男子，再度到彰化家中向我逼債，因我未
    在家，陳某等人即對房客鍾美蘭、張家豪（我兒子）、姊夫甲○○等三人之恐嚇
    稱：錢不還三人都會有事情，並惡形惡狀恐嚇脅迫渠等三人不准離開該房間，否
    則對渠等人不利，並威脅若姊夫甲○○不合作些，即要打死他，致使三人心生畏
    懼，不知所措」、「：：：直到八十四年十月八日二十三時許：：：黃先生（長
    得很高較胖之成員）率領丁○○及二名不詳姓名男子至台中市○○路與大雅路口
    白雪舞廳旁飾品攤位找到我本人及姊夫甲○○，一見面即惡形惡狀，口出穢言，
    並恐嚇脅迫逼債，欲將我二人強押上車，但因我掙扎且有路人在場，渠等始作罷
    ，此時黃姓男子即令另二名不詳之人先行離去，留下丁○○二人與我們繼續逼債
    ：：：此時即由黃先生出手從我手中搶走汽車鑰匙並將我該晚所賺之新台幣伍仟
    餘元一併搶走，強將我的自小客車開（離）現場，並指派丁○○將我及甲○○二
    人另搭至計程車上返回彰化，如有不從即要對我兒子有所不利，迫於無奈，我與
    姊夫二人即被強押回彰化住處，到達彰化後即喝令我們二人不得踏出家門一步，
    並限制我們行動，丁○○則在客廳守候，控制家門，等待地下錢莊成員來彰化住
    處會合，再行處理債務之事，不知不覺丁○○則睡著了，直到八十四年十月九日
    九時左右，我姊夫利用陳某熟睡之際，脫逃而出門並請彰化縣調查站人員會同彰
    化分局警察人員共同於八十四年十月九日十一時三十分在彰化市○○○路一七二
    巷十六之七號家中客廳沙發上查獲丁○○到案偵辦」（見警卷第五、六、七頁）
    ，嗣於原審法院審理時，亦堅稱：「：：：十月八日那天胖胖之黃先生和被告及
    另外三人來要錢的，他們要我將攤位收起來跟他們走，我不願意，他們就說要用
    手銬銬我，他們說要將我的車開走，又將我的皮包內的錢拿走，我說我沒錢怎麼
    回家，他說他叫丁○○帶我們回彰化，我們就攔計程車，丁○○付錢，到達後丁○○叫我們不要亂走，且在攤位時黃先生說要我們不要亂動，否則要對小孩不利
    ，而且搶了我車鑰匙，將車開走，說隔日要將車子開來還我也沒還我，而丁○○
    到彰化我們家時，叫我們上樓睡覺，不要出去，他自己則在沙發上睡覺，後來我
    姐夫甲○○就跑去報案」、「二支大哥大都是我的，而土黃色的皮包也是我的，
    而筆記本是甲○○的」等語（見原審卷第十八頁），而甲○○亦指稱：「：：：
    在八十四年九月四日在我租住的地方（彰化市○○○路一七巷十六之七號）丁○○和另一不詳男子到我租的地方要找乙○○（我租了，但乙○○因房子賣了，其
    兒子張家豪亦住在同處）：：：丁○○就對張家豪說找不到你媽媽，你會有事情
    後離去：：：第二次是九月十一日約十七時許，我回到租的地方，剛回家就被丁○○和一胖胖男子控制，當場還有張家豪及我的房客鍾美蘭：：：那胖胖的就對
    我說你不簽，你會有事情，後來又強行拿走張家豪的學生證，並說錢不還，我們
    三個人都會有事情後才離去」、「八十四年十月八日二十三時許我和乙○○在台
    中市○○路夜市擺攤，丁○○和那胖胖男子到我們擺攤地方，叫我們收攤跟他走
    ，我們不肯，那胖胖男子說要乙○○還他二十一萬元：：：那胖胖男子說我不管
    ，就搶走乙○○皮包，從皮包裡拿走新台幣約二千元、外幣及些客戶支票，又叫
    乙○○車子鑰匙給他，乙○○不給他，他又出手搶，乙○○無法才給他，那胖胖
    的拿鑰匙開車門，我的皮包在車上，乙○○就拿出來，那胖胖男子又跟他搶去，
    從皮包裡拿走一支大哥大：：：後那胖胖男子就開走我們的車子，並叫丁○○押
    我們至彰化租住地方，那胖胖男子並說叫我們要買保險，並說十月九日十二時許
    會到我們租的地方處理，丁○○就叫了計程車和我們兩人到我租的地方，並限制
    我們行動：：：」、「八十四年十月八日晚上十一時許，他們來大雅路與五權路
    口找我，大胖子即黃姓之人負責討債，並指揮丁○○做事，叫丁○○看住我，他
    要與孫小姐談事情」、「那天（即八十四年十月八日）我小姨子（即指乙○○）
    在擺夜市，我幫她，被告和黃先生一起來，黃先生叫我小姨子收攤，不然要砸攤
    位，黃先生便搶我小姨子的車子鑰匙，小姨子要他們不要搶，他就將汽車鑰匙拿
    出來交給黃先生，並要求乙○○與我和他一起去，我們不去，他就叫另外四人來
    ，並拿乙○○之行動電話與當日營業所得，並交代被告押乙○○與我去彰化」等
    語（見警卷第九、十頁、上揭偵查卷第九頁、原審卷第十二頁），即於本院調查
    時仍為相同之陳述（見本院卷第十八、十九頁），足見被告空言否認，顯係圖卸
    之詞，並不足採；至乙○○於警訊雖陳稱八十四年十月八日晚上十一時許，被告
    係與「黃先生」及另外二人共同前往右址逼債云云，然此與其嗣於原審審理時所
    陳不符，即被告於本院前審調查時亦供承當晚係與「黃先生」及另三名不詳姓名
    之人共同前往（見本院前審上更(一)字第三○二號卷第十七、十八頁），顯見告訴
    人乙○○上開於警訊所陳之共犯人數有誤，併此敘明；此外，復有右開行動電話
    二支、筆記簿一本、土黃色皮包一個扣案可證，被告犯罪事證明確，犯行堪以認
    定，其所謂前開否認恐嚇及強制等行為之辯解，係屬嗣後推卸之詞，不足採信。
二、查(一)被告對張家豪恐嚇找不到你媽，你會有事，及對張家豪、鍾美蘭、甲○○等
    三人恐嚇稱，錢不還，三人都會有事，使張家豪、鍾美蘭、甲○○等三人心生畏
    懼，致生危害於安全，核被告此部分所為，係犯刑法第三百零五條之恐嚇危害安
    全罪。又其以一行為恐嚇張家豪、鍾美蘭、甲○○等三人而侵害彼等三人之法益
    ，為想像競合犯，應依刑法第五十五條之規定從一重處斷；其先後二次恐嚇危害
    安全之行為，時間緊接，所犯復為構成要件相同之罪，顯係基於概括之犯意反覆
    為之，為連續犯，應依刑法第五十六條之規定，以連續犯論以一罪，並加重其刑
    。(二)又被告強行搶走張家豪之學生證，妨害張家豪對其學生證權利之行使部分，
    核犯刑法第三百零四條第一項之以強暴方法妨害人行使權利罪。(三)又被告與「黃
    先生」及另三名不詳姓名之成年男子在乙○○之攤位處向乙○○逼債，由「黃先
    生」以脅迫方法強行將乙○○所有之自小客車及行動電話取走作抵押重利債務，
    依司法院二十五年院字第一四三五號解釋亦犯刑法第三百零四條第一項以脅迫方
    法妨害乙○○之行使權利。被告其先後二次妨害人行使權利罪，依前述概括犯意
    犯之，應論以情節較重之脅迫妨害人行使權利，論以連續犯一罪，並加重其刑。
    至被告與綽號「小梁」之人恐嚇張家豪部分，彼此間有犯意聯絡及行為分擔，另
    被告與年成男子「黃先生」共同恐嚇張家豪、鍾美蘭、甲○○，並妨害張家豪對
    其學生證權利之行使部分，彼此間亦有犯意聯絡及行為分擔，已經甲○○陳明屬
    實，各均為共同正犯。又被告與「黃先生」及另三名不詳姓名之成年男子就所犯
    以脅迫方法妨害人行使權利罪部分，彼此間有犯意聯絡及行為分擔，此經乙○○
    、甲○○分別陳明在卷，均為共同正犯。又被告所犯連續恐嚇危害安全罪、妨害
    他人行使權利罪等二罪間，有方法結果之牽連關係，應依刑法第五十五條之規定
    ，從較重之刑法第三百零四條第一項之以脅迫妨害人行使權利罪處斷。原審法院
    予以論罪科刑，固非無見，惟查：(一)被告於八十四年九月四日中午十二時許係與
    綽號「小梁」之人共同實施犯罪行為，同年月十一日下午五時許則係與「黃先生
    」共同實施犯罪行為，而同年十月八日晚上十一時，則除被告與「黃先生」外，
    尚有另三名不詳姓名之成年男子參與，此據被告供明不諱，復據乙○○、甲○○
    分別證述無訛，但原審法院竟均認定被告係與「黃先生」所為，自有未妥。(二)次
    查本件被告於八十四年十月八日晚上十一時許，陪同乙○○、甲○○等二人搭乘
    計程車回到乙○○彰化市住處，並命彼等二人，上乙○○住宅二樓，被告則在同
    址一樓看守部分，尚不構成以非法方法剝奪人之行動自由罪（另後詳述），原審
    法院判決認被告尚有牽連犯以非法方法剝奪人之行動罪，而從重論以共同以非法
    方法剝奪人之行動自由罪，亦有不合。(三)又查被告於八十四年七月間因違反麻醉
    藥品管理條例案件，經原審法院於八十五年三月二十八日以八十五年度易字第六
    七七號判處有期徒刑三月，如易科罰金以三百元折算一日，於八十五年五月九日
    確定，並於八十五年八月十九日易科罰金執行完畢，此有台灣台中地方法院檢察
    署刑案資料查註紀錄表及本院被告全國前案紀錄表各一件附卷可稽，雖該案件，
    在本案犯罪之後犯罪，但被告並非未曾受有期徒刑之宣告，原審法院疏未查明依
    刑法第七十四條第一款之規定宣告緩刑，尚有未洽；檢察官上訴意旨據此指摘原
    判決不當，為有理由，且原判決亦有可議，同屬無可維持，自應由本院將原審判
    決予以撤銷改判。爰審酌被告之品行、犯罪動機、手段、所生危害、犯罪後之態
    度尚稱良好及被害人乙○○、甲○○等二人在本院更審中均表示不願再追究，給
    予自新機會等一切情狀，量處如主文第二項所示之刑，並諭知如易科罰金之折算
    標準。
三、又原審法院檢察署檢察官公訴意旨略以：被告於八十四年十月八日晚上十一時許
    ，由不詳姓名之成年男子「黃先生」命被告強押乙○○、甲○○等二人，回乙○○彰化市上址住處，命乙○○等二人，未得其同意不得出門，俟「黃先生」於次
    日來處理債務，以妨害乙○○等二人行動，認被告尚牽連犯有刑法第三百零二條
    第一項非法方法剝奪人行動自由罪等情。惟按行為人以使人行無義務之事或妨害
    人行使權利為目的，而其強暴、脅迫已達於剝奪人行動自由之程度者，固只成立
    刑法第三百零二條第一項之剝奪他人行動自由罪，然苟行為人之施強暴、脅迫尚
    未達於剝奪他人行動自由之程度者，即難論以該條之罪，參照本次最高法院八十
    九年度台上字第五一號判決將本院前審八十六年度上更(一)字第三○二號判決撤銷
    ，發回本院更審提示要旨。訊據被告始終堅決否認有被訴以非法剝奪被害人乙○○、甲○○等二人行動自由犯行，並辯稱：渠於八十四年十月八日晚上十一時許
    ，是「黃先生」要渠一人另陪乙○○、甲○○等二人搭乘計程車回彰化市乙○○
    住處及在乙○○住處一樓沙發椅上睡覺，等候次日「黃先生」前來與乙○○處理
 積欠債務，渠一人不可能對乙○○等二人剝奪行動自由，亦並無帶任何兇器拘
    押乙○○、甲○○等二人身體行動自由等語。卷查依被害人乙○○前開警訊中初
    步指稱：「：：：他（按指黃先生）說他叫丁○○帶我們回彰化，我們就攔計程
    車，丁○○付錢：：：，而丁○○到彰化我們家時，叫我們上樓睡覺，不要出去
    ，他（按指被告）自己則在沙發上睡覺，後來我姐夫甲○○就跑去報案」等語（
    見警卷第七頁正面）。被害人甲○○亦為相同情節之證述（見警卷第十頁正面）
    。被害人乙○○於本院更審審理中證稱：「當晚我與甲○○、丁○○同搭計程車
    回去彰化市住處，丁○○在我家一樓睡覺，沒有帶兇器，沒有限制我們的行動
    自由」等語。被害人甲○○在本院更審審理中亦證稱：沒有剝奪我們行動自由，
    我是感到害怕才報警」等語，次按刑法第三百零二條第一項以非法方法剝奪人之
    行動自由罪，所稱：「剝奪人之行動自由」係指不法拘束他人之身體，使其進退
    行止不得自主自由，亦即使人不能依其意思決定，而自由行動之謂。是被告之行
    為，既無不法拘束被害人乙○○、甲○○等二人身體使彼等二人不能依其等二人
    意思決定自由意志自主進退之程度，此外查無其他積極確切之證據，足資證明被
    告犯有被訴以非法方法剝奪被害人乙○○等二人行動自由罪犯行，此部犯罪不能
    證明，惟檢察官既認與被告所犯恐嚇危害安全與妨害他人行使權利論罪科刑部分
    ，有牽連犯之裁判上一罪關係，爰不另為無罪諭知併此明。
四、據上論結：應依刑事訴訟法第三百六十九條第一項前段、第三百六十四條、第二
    百九十九條第一項前段，刑法第二十八條、第五十六條、第三百零四條第一項、
    第三百零五條、第五十五條、第四十一條，罰金罰鍰提高標準條例第一條前段、
    第二條，判決如主文。
本案經檢察官丙○○到庭執行職務。
中      華      民      國    八十九    年      二       月    二十九   日
                                  臺灣高等法院臺中分院刑事第三庭
                                      審判長法  官  方  艤  駐
                                            法  官  吳  信  銘
                                            法  官  王  德  麟
右正本證明與原本無異。
檢察官得上訴。
被告不得上訴。
如不服本判決，應於判決送達後十日內向本院提出上訴狀，其未述理由者，應於提
出上訴狀後十日內向本院補提理由書，並按他造當事人之人數提出繕本。
                                            書記官  陳  曉  青
中      華      民      國    八十九    年      三       月      二     日
附錄本案論罪科刑法條：
刑法第三百零四條第一項：
  以強暴、脅迫使人行無義務之事或妨害人行使權利者，處三年以下有期徒刑、拘役
  或三百元以下罰金。
                                                                        Ｄ


司法院資訊處製作；財團法人民間司法改革基金會備份。
